高雄高等行政法院簡易判決
　　　　　　　　　　　　　　　　　　 94年度簡字第00137號
原　　　告　利堂國際開發室內裝修股份有限公司
代　表　人　甲○○
訴訟代理人　辛○○
被　　　告　高雄市政府
代　表　人　乙○○　代理市長
訴訟代理人　己○○
　　　　　　庚○○
上列當事人間因違反勞動基準法事件，原告不服行政院勞工委員
會中華民國94年3月3日勞訴字第0930059678號訴願決定，提起行
政訴訟。本院判決如下：
    主  文
訴願決定及原處分均撤銷。
訴訟費用由被告負擔。
    事實及理由
一、原告起訴主張：（一）勞動基準法第59條第4款、第79條科
    處罰責之主體應以雇主為限。所謂雇主，依勞工安全衛生法
    第2條第2項規定：「本法所稱雇主，謂事業或事業之經營負
    責人。」則於工程轉包案件，即應以孰是實際負責工地之標
    準來認定雇主。如上游包商已轉包工程予中、下游包商，即
    應由中、下游包商負起雇主之責，方符公平。查本件原告承
    攬之系爭工程，工程內容包含土木、水電、鐵工、油漆、裝
    修、裝潢等工項，原告於標得上開工程後，即將各工項再由
    其他承包商施作，而鄭順興即係受負責承包原告拆除及裝修
    工項之丁○○所僱用，並非原告所僱用，即原告並非鄭順興
    之雇主。勞動基準法第62條固規定事業單位就各承攬部分所
    使用之勞工，應與最後承攬人連帶負雇主應負職業災害補償
    之責任，惟該條規定主要是針對職業災害之民事補償責任而
    定，且係連帶負責，亦非認定事業單位即係雇主，而原告即
    係因同法第62條之規定，與鄭順興之遺屬達成和解，要非原
    告即係鄭順興之雇主。而同法第79條既僅係行政罰，且未有
    事業單位應連帶受罰之規定，自不得一行為多罰，被告科處
    原告銀元6千元罰鍰，自屬無據。（二）次查，勞工之平均
    工資應依勞動基準法第2條第4款之規定計算。則鄭順興之1
    日薪資為何，涉關平均工資之計算。被告單以其勞工檢查所
    於民國（下同）92年9月29日與丁○○之談話紀錄為憑，卻
    未要求提供其他具體事證，即據以認定鄭順興之工資為1日
    新台幣（以下除標明為銀元者外，均為新台幣）2,800元。
    事實上，鄭順興係擔任臨時工，1日工資為1,000元，且工地
    總負責人辛○○亦知悉上情，則鄭順興遺屬獲取158萬元之
    補償，並未低於勞動基準法規定之標準，被告之處罰原告，
    顯屬無據等語，爰請求判決：訴願決定及原處分均撤銷。
二、被告則以：（一）查系爭工程行政院退除役官兵輔導委員會
    高雄榮民總醫院（下稱高雄榮民總醫院）美容中心建築工程
    係原告所承攬，被告之勞工檢查所於92年9月24日上午接獲
    原告以電話通報發生災害，旋即於當天派員前往發生意外地
    點檢查，發現原告所僱勞工鄭順興遭重物壓砸窒息致死，該
    所並於93年1月28日以高市勞檢二字第0930000765號函檢附
    報告書呈報被告。被告經檢視該書第8點（善後處理概況）
    略以：「利堂…公司除負責鄭順興之喪葬費用，或支付新臺
    幣壹拾萬元整…外，願給付工程保險意外理賠金新臺幣玖拾
    捌萬元整及道義補貼新臺幣伍拾萬元整，總計新臺幣壹佰伍
    拾捌萬元整（低於勞動基準法第59條第1項第4款之規定：1,
    680×30×45＝2,268,000元），而與罹災者家屬達成和解。
    」其平均工資依據該書第4點（罹災者概況）內之第11小點
    ：平均工資：日薪1,680元。被告即依勞基法第59條規定於
    93年3月24日以高市府勞二字第0930016827號函，請原告於
    同年3月31日前給付不足勞基法所定補償金額688,000元（
    2,268,000-1,580,000＝688,000），原告即於同年3月30日
    以（93）堂字第011號函表達異議，指陳鄭先生每日工資為
    1,000元，而非被告所列1,680元，並附與鄭先生遺屬所簽之
    和解書為證。被告之勞工局即於同年4月14日以高市勞局二
    字第0930006377號函請勞工檢查所查明鄭員日平均工資究為
    多少？該所於同年4月15日以高市勞檢二字第0930003549號
    函回覆略以：「…依據丁○○（原告工地主任）之談話紀錄
    所稱，他與鄭順興約定工資一天2,800元，而鄭順興工作未
    滿6個月即因職災死亡，按勞動基準法第2條『平均工資』之
    定義，其平均工資應為2,800元之60﹪，即1,680元整。」等
    語，又經調閱本案談話紀錄略以（被詢人：丁○○先生）：
    「（問：他【鄭順興】的工資如何算？）答：我和他約定1
    天2,800元，他9月21日當天工資已領走了。」並經李先生閱
    後確認無誤並捺指紋。惟查本案被告發現勞工檢查所對於鄭
    順興平均工資之計算有誤，蓋依勞基法第2條第4款平均工資
    之定義：「平均工資：謂計算事由發生之當日前6個月內所
    得工資總額除以該期間之總日數所得之金額。工作未滿6個
    月者，謂工作期間所得工資總額除以工作期間之總日數所得
    之金額。工資按工作日數、時數或論件計算者，其依上述方
    式計算之平均工資，如少於該期內工資總額除以實際工作日
    數所得金額百分之60者，以百分之60計。」而鄭順興工作期
    間為92年9月21日至9月23日，計3日（但22日休息），故其
    平均工資應為2, 800元（21日工資）+2,800元（23日工資）
    ＝5,600元，再除以工作期間總天數3日，即5,600元÷3日＝
    1,867元。是以，鄭順興1日平均工資既應更正為1,867元，
    則被告於93年8月18日以高市府勞二字第0930043520號函，
    請原告依據被告重新核算後之1日平均工資為基準，計算鄭
    順興45個月平均工資之喪葬費及死亡補償之差額計940,450
    元（勞基法2,520, 450-原告所付1,580,000＝差額940,450
    ），並再限期請原告於該函送達之次日起20日內補足，自屬
    有據。至原告以每日工資1,000元與鄭順興遺屬達成和解等
    語，並不能證明與罹災死亡之鄭順興原約定1日工資並非2,
    800元，況考量工地主任丁○○為實際代原告給付鄭順興工
    資之人，其證言之真實性自不容原告事後空言加以推翻。（
    二）另有關原告指稱鄭順興之真正雇主為丁○○部分，經查
    被告於93年3月24日以高市府勞二字第0930016827號函請原
    告於93年3月31日前給付勞基法第59條所定職災補償之差額
    或依行政程序法第102條及第105條規定提出陳述書，原告即
    於93年3月30日向被告提出說明，主要係對於被告之平均工
    資之金額提出異議，惟並未爭執其與鄭順興間之勞雇關係，
    經被告查明其提出之疑義後，再於93年8月18日以高市府勞
    二字第0930043520號函復原告並釐清其疑義，並再限期於該
    函送達次日起20日內給付鄭順興遺屬職災差額，該函於93年
    8月23日送達，惟迄同年10月18日原告並未依法辦理，亦未
    提出異議，被告乃據以處罰，原告於訴願程序中就此亦未否
    認，乃竟於提起行政訴訟否認其為雇主，而指稱其工地主任
    丁○○為其下包商，鄭順興是丁○○先生所僱，惟並未提出
    任何佐證資料以證其言，顯係臨訟杜撰，是本節原告所述又
    不足採。（三）再者有關原告與鄭順興遺屬已達成較勞基法
    所定為低之補償金額和解乙節，經查勞動基準法第1條即明
    白規定：「為規定勞動條件最低標準，保障勞工權益…雇主
    與勞工所訂勞動條件，不得低於本法所定之最低標準。」原
    告陳稱已與鄭順興遺屬簽署和解書，惟查該和解書所載之和
    解條件，其補償金額遠低於勞基法第59條之最低規定，依前
    勞工事務中央主管機關內政部75年4月18日75台內勞字第393
    564號函所示，原告所陳和解書內容遠低於法定標準，其約
    定自屬無效，被告據以要求原告給付差額，其猶拒絕給付。
    故原告此舉顯已違反勞基法第1條、第59條第4款、同法施行
    細則第33條規定及前開函示之意旨，被告依同法第79條第1
    項第1款規定處罰原告，自屬有據，原告所辯自不足採信。
    請求判決駁回原告之訴等語，資為爭執。
三、按「本法用辭定義如左：一、勞工：謂受雇主僱用從事工作
    獲致工資者。二、雇主：謂僱用勞工之事業主、事業經營之
    負責人或代表事業主處理有關勞工事務之人。．．．四、平
    均工資：謂計算事由發生之當日前六個月內所得工資總額除
    以該期間之總日數所得之金額。工作未滿六個月者，謂工作
    期間所得工資總額除以工作期間之總日數所得之金額。工資
    按工作日數、時數或論件計算者，其依上述方式計算之平均
    工資，如少於該期內工資總額除以實際工作日數所得金額百
    分之六十者，以百分之六十計。」「勞工因遭遇職業災害而
    致死亡、殘廢、傷害或疾病時，雇主應依左列規定予以補償
    。．．．四、勞工遭遇職業傷害或罹患職業病而死亡時，雇
    主除給與五個月平均工資之喪葬費外，並應一次給與其遺屬
    四十個月平均工資之死亡補償。其遺屬受領死亡補償之順位
    如左：（一）配偶及子女。．．。」「有下列行為之一者，
    處二千元以上二萬元以下罰鍰：一、違反．．．第五十九條
    規定者。」分別為勞動基準法第2條第1款、第2款、第4款、
    第59條第4款及第79條第1項第1款所規定。
四、本件原告所僱勞工鄭順興於92年9月23日遭遇職業災害死亡
    ，被告以鄭順興平均工資應為1,867元，原告應給付鄭順興
    遺屬2,520,450元（喪葬費及死亡補償之總和，計算方式為
    平均日薪1,867×30日×45個月），然原告僅給付鄭順興配
    偶1,580,000元，不足940,450元；被告乃以93年8月18日高
    市府勞二字第0930043520號函限期命原告給付差額，惟原告
    並未置理。被告遂以原告違反勞動基準法第59條第4款規定
    應依同法第79條第1項第1款規定處罰；而以93年10月28日高
    市府勞二字第0930055458號勞動基準法罰鍰處分書裁處原告
    罰鍰銀元6,000元（折合新台幣18,000元）等情，分別為兩
    造所自陳，並有各該函文及處分書附原處分卷可稽，自堪認
    定。
五、茲應審究者，為原告是否為鄭順興之雇主？又計算鄭順興平
    均薪資之基礎，即鄭順興之每日薪資究為2,800元或1,000元
    ？分述如下：
（一）經查，原告承攬高雄榮民總醫院「美容中心裝修建築工程
      」，經其員工丁○○之引介僱請鄭順興擔任該工程之臨時
      清理雜工。又原告僱用鄭順興後曾為之實施安全衛生訓練
      ，並約定鄭順興之薪資為每日1,000元等情，業據證人丁
      ○○於本院審理時證述甚明；參以原告於鄭順興發生事故
      發生後即是本於鄭順興之雇主名義與鄭順興配偶丙○○達
      成民事和解，自該和解筆錄觀之，其間未有隻字提及鄭順
      興係由下包雇主丁○○僱用等情，有和解書影本附原處分
      卷可稽，由此足見原告確為鄭順興之雇主甚明。原告訴稱
      鄭順興係下包商丁○○所僱用，原告非其雇主，並非可取
      。
（二）次查，被告認鄭順興之薪資為每日2,800元，無非以其勞
      工檢查所於92年9月29日對丁○○製作之談話紀錄記載：
      「他是本公司找來做的臨時工，本工程自92年9月10日動
      工，他第一次上工是9月21日，做了一天又休息一天，第
      二次是9月23日上工，當天晚上就出事了。（問：他的工
      資如何算？）答：我和他約一天2,800元，他9月21日當天
      的工資已經領走了。」等詞為論據。惟按「行政機關應依
      職權調查證據，不受當事人主張之拘束，對當事人有利及
      不利事項一律注意。」「行政機關為處分或其他行政行為
      ，應斟酌全部陳述與調查事實及證據之結果，依論理及經
      驗法則判斷事實真偽，．．．。」行政程序法第36條及第
      43條定有明文。被告既認原告始為鄭順興之雇主，則有關
      鄭順興之薪資事實，雖可參酌丁○○上開筆錄而援引為證
      據方法，然該筆錄內容是否與事實相符，既經原告加以爭
      執，被告自應為進一步查證。經查，證人丁○○於本院審
      理時證稱：「我的工資是每日2,500元，我擔任木工和現
      場管理工作。我的工資按日計算。．．．但其他工人則是
      按實際工作日數計算工資。．．．因為鄭順興比較老，所
      以擔任粗工（清理雜工），薪資約十日或半個月結算一次
      。鄭順興的工資每天1,000元，目前並沒有2,800元的工作
      。本件工程開工當天鄭順興有到現場，但沒有工作，事後
      我有通知他來工作，做沒有幾天就出事。工資除非祇做一
      天，否則十天才結算一次。出事前，我祇給鄭順興欠他的
      工資，而本件工程的工資尚未給付給他。鄭順興應該有去
      講習，工資應記載為1,000元。（提示勞工檢查所紀錄有
      何意見？）我之前欠鄭順興2,800元，我交給鄭順興3,000
      元，但他還沒有找200元給我。我認為勞工檢查所之紀錄
      有誤，因為當時我很緊張．．．。不可能有一天2,800元
      的工作。」等語；另質之證人即負責製作丁○○上開談話
      筆錄之勞工檢查所人員戊○○亦證稱：其製作完筆錄後曾
      否將筆錄內容唸給丁○○聽已不復記憶，至於丁○○稱其
      因緊張而將欠款2,800元說成工資每日2,800元等語，衡諸
      當時情形（即因鄭順興之亡故而遭調查）非無可能等語在
      卷。參以鄭順興為16年11月11日出生，於系爭事故發生時
      為75歲高齡，是證人丁○○證稱鄭順興僅堪任臨時性之清
      理雜工之證詞，衡諸常情，尚屬可信。又有關92 年9月間
      高雄市木工及雜工之薪資水準，據高雄市內裝潢業職業工
      會94年8月2日高市裝工德字第94037號函覆本院，略以：
      「經本會詢問從事木工之會員，92年9月間木工日薪約為
      2,500元，雜工日薪約為1,200元。」及高雄市木工職業工
      會94年8月8日高市木工總字第061號函覆本院，略以：「
      本市裝潢木工之薪資因技術不同而介於每日2,000元至2,
      500元間，雜工則約1,200元左右，．．」有各該函文附卷
      可稽；是鄭順興既為臨時性之雜工，則證人丁○○於本院
      證稱鄭順興之薪資為每日1,000元等語，核與92年9月間高
      雄市之雜工薪資行情相當。加以鄭順興之妻丙○○於上開
      事故發生後，於92年10月28日與原告達成民事和解，雙方
      和解條款第2條即載明：「甲方（即原告）支付尚欠鄭順
      興1日工資1,000元」等情，衡諸常情，丙○○身為鄭順興
      之妻，對於鄭順興之薪資行情，應有瞭解，則從其對鄭順
      興每日薪資為1,000元並無異議乙節，對照鄭順興所擔任
      者為臨時性之雜工以及高雄市雜工之薪資行情各節，堪認
      證人丁○○證稱鄭順興之薪資為每日1,000元，並勞工檢
      查所之談話筆錄有關鄭順興之薪資為每日2,800元之記載
      係屬有誤等語，為可採信。從而，被告以勞工檢查所製作
      之丁○○談話筆錄作為認定鄭順興每日薪資之唯一證據，
      而未進一步查明其是否與事實相符，遽認鄭順興薪資為每
      日2,800元，即非可取。又本件如以日薪1,000元計算，則
      原告已經給付予鄭順興之配偶丙○○1,580,000元，已達
      勞動基準法第59條第4款所定職災補償應付之葬喪費及死
      亡補償合計45個月平均薪資之標準，業據被告訴訟代理人
      於本院陳述甚明，是以，原告主張其並未違反勞動基準法
      第59條第4款之規定，自為可採
六、綜上所述，被告認定鄭順興每日薪資為2,800元既與事實不
    符，則被告以之計算鄭順興之平均薪資為1,867元，進而算
    定原告給付鄭順興遺屬之葬喪費及死亡補償未達勞動基準法
    第59條第4款規定之標準，自有未合。從而，被告依勞動基
    準法第79條第1項第1款規定，裁處原告銀元6,000元（即新
    台幣18,000元），自屬違誤，訴願決定予以維持，亦有未洽
    。原告起訴意旨求為撤銷，為有理由。爰由本院將訴願決定
    及原處分均撤銷，以資適法，並不經言詞辯論為之。
據上論結，本件原告之訴為有理由，依行政訴訟法第233條第1項
、第236條、第195條第1項前段、第98條第3項前段，判決如主文
。
中　　華　　民　　國　　94　　年　  11　　月　 21  　 日
                        第二庭法  官   簡慧娟
以上正本係照原本作成。
如不服本判決，應於送達後20日內，向本院提出上訴狀並表明上
訴理由，如於本判決宣示後送達前提起上訴者，應於判決送達後
20日內補提上訴理由書（須按他造當事人人數附繕本）。
提起上訴應預繳送達用雙掛號郵票7份（每份34元）。
中　　華　　民　　國　　94　　年　  11　　月　 21  　 日
　　　　　　　　　　　　　　　書記官   楊曜嘉
附註:
行政訴訟法第235條（第1項、第2項）:
對於適用簡易程序之裁判提起上訴或抗告，須經最高行政法院之
許可。
前項許可，以訴訟事件所涉及之法律見解具有原則性者為限。
